---
title: "Fórmulas Bioestadística"
author: ""
date: ""
output:
  html_document:
    self_contained: true  
    theme: simplex
    css: https://cdnjs.cloudflare.com/ajax/libs/font-awesome/5.11.2/css/all.css
    toc: no
    toc_float:
      collapsed: true
fontsize: 14pt
editor_options: 
  markdown: 
    wrap: 72
---

```{r setup, include=FALSE}
# Load useful packages
library(rmdformats)   # for extra formatting if needed
knitr::opts_chunk$set(echo = TRUE, warning = F, message = F, fig.retina = 5)
library(ggplot2)
```

```{=html}
<style>
body {
  font-size: 14px;   /* un poco más grande */
  color: black;      /* asegura texto en negro */
}

h1, h2, h3, h4, h5, h6 {
  color: #5dc1b9;        /* títulos en rojo */
  font-size: 16px
}

h3, h4, h5, h6 {
  color: black;        /* títulos en rojo */
}

h3 {
  font-size: 1em;   /* tamaño igual al texto normal */
}

</style>
```


## **Estadística descriptiva**

<div style="background-color:#fffced; padding:15px;">

**Media aritmética**

$$
\bar{x} = \mu = \frac{1}{n} \sum_{i=1}^{n} x_i
$$

donde:  

- $\bar{x} = \mu$ : media aritmética  
- $n$ : número de muestras
- $i$ : índice de los valores de la variable ($i = 1, 2, \dots, n$)  
- $x_i$ : valor $i$-ésimo de la variable $x$

</div>

<br>

<div style="background-color:#fffced; padding:15px;">


**Mediana**

- Para un número **impar** de observaciones ($n$):

$$
\text{mediana}(x) = \left(\frac{n+1}{2}\right)^{\text{th}}
$$

- Para un número **par** de observaciones:

$$
\text{mediana}(x) = \frac{\left(
{\left(\tfrac{n}{2}\right)}^{\text{th}} + {\left(\tfrac{n}{2}+1\right)}^{\text{th}}\right)
}{2}
$$

donde:

- $\text{mediana}(x)$: mediana de los valores disponibles de la variable $x$  
- $n$: número de observaciones disponibles para $x$  

</div>

<br>

<div style="background-color:#fffced; padding:15px;">

**Moda**

$$
moda(x)=max_{k=1}(I_{i=1}(x_i=x_k))
$$

donde:

- $\text{moda}(x)$: moda de los valores disponibles de la variable $x$
- $\max_{k=1}()$: argumento que maximiza sobre $k$ en $1$ a $p$
- $I_i()$: función indicadora que devuelve 1 si la condición interna es cierta para $i$ en $1$ a $n$

</div>

<br>

<div style="background-color:#fffced; padding:15px;">

**Rango**

Diferencia entre el valor máximo y el mínimo de una variable $x$:

$$
rango = x_{\text{max}} - x_{\text{min}}
$$
</div>

<br>

<div style="background-color:#fffced; padding:15px;">

**Varianza**

$$
s^2 = \frac{1}{n-1} \sum_{i=1}^{n} (x_i - \bar{x})^2
$$

donde:

- $s^2$: varianza  
- $n$: número de observaciones de la muestra  
- $i$: índice de los valores de la variable ($i = 1, 2, \dots, n$)  
- $x_i$: valor $i$-ésimo de la variable $x$  
- $\bar{x}$: media aritmética 

</div>


<br>

<div style="background-color:#fffced; padding:15px;">

**Desviación estándard**

$$
SD = s = \sqrt{s^2}
$$

donde:

- $SD = s$: desviación estándar  
- $s^2$: varianza  

</div>

<br>

<div style="background-color:#fffced; padding:15px;">


**Cuantiles**

| Nombre                        | Símbolo     | Porcentaje de los datos | Interpretación                                           |
| :---------------------------- | :---------- | :---------------------- | :------------------------------------------------------- |
| Primer cuartil                | $Q_1$     | 25%                     | El 25% de los datos son menores o iguales que este valor |
| Segundo cuartil (mediana) | $Q_2$ | 50%                 | El 50% de los datos son menores o iguales que este valor |
| Tercer cuartil                | $Q_3$     | 75%                     | El 75% de los datos son menores o iguales que este valor |

</div>


<br>

<div style="background-color:#fffced; padding:15px;">

**Rango intercuartílico**

$$
IQR=Q_3-Q_1
$$
</div>


<br>

<div style="background-color:#fffced; padding:15px;">

**_Outliers_**


$$
\text{Cerca inferior} = Q_1 - 1.5 \times IQR
$$

$$
\text{Cerca superior} = Q_3 + 1.5 \times IQR
$$

</div>

<hr>

## **Distribuciones**

<div style="background-color:#fffced; padding:15px;">

**Asimetría**

```{r,  eval=T, echo = F, fig.height=2.8,fig.width=8, fig.align="center", fig.retina=5}
library(ggplot2)
library(dplyr)
library(patchwork)

# Función para simplificar el tema de cada gráfico
clean_theme <- function() {
  theme_void() + 
    theme(
      plot.title = element_text(hjust = 0.5), # centrar títulos
      panel.border = element_rect(colour = "black", fill = NA, size = 0.8) # marco exterior
    )
}

# Sym
x_sym <- seq(-4, 4, length.out = 1000)
data_sym <- data.frame(x = x_sym, y = dnorm(x_sym, mean = 0, sd = 1))

p_norm <- ggplot(data_sym, aes(x, y)) +
  geom_area(fill = "#0E8A8A", alpha = 0.6) +
  labs(title = "Simétrica") +
  clean_theme()

# Asimetría positiva
x_pos <- seq(0, 10, length.out = 1000)
data_pos <- data.frame(x = x_pos, y = dgamma(x_pos, shape = 2, scale = 1))
p_pos <- ggplot(data_pos, aes(x, y)) +
  geom_col(fill = "#0E8A8A", alpha = 0.6) +
  labs(title = "Asimetría positiva") +
  clean_theme()

# Asimetría negativa
data_neg <- data.frame(x = -x_pos, y = dgamma(x_pos, shape = 2, scale = 1))
p_neg <- ggplot(data_neg, aes(x, y)) +
  geom_col(fill = "#0E8A8A", alpha = 0.6) +
  labs(title = "Asimetría negativa") +
  clean_theme()

# Organizar en cuadrícula 2x3
(p_pos | p_norm | p_neg)

```

</div>

<br>

<div style="background-color:#fffced; padding:15px;">

**Curtosis**

```{r echo = F, fig.height=5, fig.width=8,fig.align='center'}
library(ggplot2)
library(dplyr)

# Crear secuencia de valores x
x <- seq(-5, 5, length.out = 1000)

# Distribución mesocúrtica (normal)
meso <- data.frame(
  x = x,
  y = dnorm(x, mean = 0, sd = 1),
  Tipo = "Mesocúrtica (normal)"
)

# Distribución leptocúrtica (colas cortas, más alta en el centro)
lepto <- data.frame(
  x = x,
  y = dnorm(x, mean = 0, sd = 0.5),
  Tipo = "Leptocúrtica (colas cortas)"
)

# Distribución platicúrtica (colas largas, más baja y ancha)
plati <- data.frame(
  x = x,
  y = dnorm(x, mean = 0, sd = 2),
  Tipo = "Platicúrtica (colas largas)"
)

# Unir los datos
df <- bind_rows(meso, lepto, plati)

# Graficar
ggplot(df, aes(x = x, y = y, color = Tipo)) +
  geom_line() +
  labs(x="",
       y = "Densidad") +
  theme_minimal() +
  scale_color_manual(values = c("cadetblue3", "orange2", "firebrick3")) +
  ggthemes::theme_base(base_size = 16) +
  theme(panel.grid=element_blank(),
        axis.text=element_text(color="black"),
        panel.background = element_rect(fill = "white"))
```

</div>

<hr>

## **Distribución binomial**

<div style="background-color:#fffced; padding:15px;">


**Fórmula de la distribución binomial**

$$
P(X = k) = \binom{n}{k} p^k (1-p)^{n-k}
$$

donde:

- $n$: número total de ensayos o repeticiones del experimento
- $k$: número de éxitos observados
- $p$: probabilidad de éxito en un solo ensayo
- $1 - p$: probabilidad de fracaso

</div>

<br>

<div style="background-color:#fffced; padding:15px;">

**Coeficiente binomial**

$$
{n \choose k} \;=\; \frac{n!}{k!\,(n - k)!}
$$

donde:

- $n = 1, 2, \dots$: número total de ensayos 
- $k = 0, 1, 2, \dots , n$: número de éxitos posibles
- Para cualquier número entero $m$, $m! = m \times (m - 1) \times (m - 2) \times \dots \times 1$

</div>

<br>

<div style="background-color:#fffced; padding:15px;">

**Tabla resumen de la binomial**

| Símbolo      | Significado    | Expresión | 
|:------------ |:-------------- |:-------------------------------- | 
| $P(X \le k)$ | “como mucho k” | $P(X \le k)$                    | 
| $P(X < k)$   | “menos de k”   | $P(X \le k-1)$                   | 
| $P(X \ge k)$ | “al menos k”   | $1 - P(X \le k-1)$               | 
| $P(X > k)$   | “más de k”     | $1 - P(X \le k)$                 |

</div>

<br>

<div style="background-color:#fffced; padding:15px;">

Si la variable aleatoria sigue una distribución $X \sim \text{Binomial}(n, p)$, entonces:

- **Media**  
$$
\mu = n \times p
$$

- **Varianza**  
$$
\sigma^2 = n \times p \times (1 - p)
$$

</div>

<hr>

## **Distribución normal**

<div style="background-color:#fffced; padding:15px;">

Si la variable aleatoria sigue una distribución $X \sim N(\mu, \sigma^2)$, entonces:

- $\mu$ representa la **media**
- $\sigma$ representa la **desviación estándar**

</div>

<br>


<div style="background-color:#fffced; padding:15px;">

**Estandarización**

Si una variable aleatoria $X$ sigue una distribución normal con media $\mu$ y varianza $\sigma^2$, $X \sim N(\mu,\ \sigma^2)$, entonces la variable estandarizada:  

$$
Z = \frac{X - \mu}{\sigma}
$$

sigue una distribución normal estándar: $Z \sim N(0,1)$.


</div>

<br>

<div style="background-color:#fffced; padding:15px;">

**Tabla resumen de la normal**

| Símbolo              | Significado        | Expresión                                   |
|:---------------------|:------------------|:---------------------------------------------|
| $P(X \le x)$         | “como mucho x”    | $P(X \le x)$                                 | 
| $P(X < x)$           | “menos de x”      | $P(X \le x)$ (igual, continua)               | 
| $P(X \ge x)$         | “al menos x”      | $1 - P(X \le x)$                             | 
| $P(X > x)$           | “más de x”        | $1 - P(X \le x)$                             | 
| $P(a \le X \le b)$   | “entre a y b”     | $P(X \le b) - P(X \le a)$                    | 
| $P(a < X < b)$       | “entre a y b”     | $P(X \le b) - P(X \le a)$ (igual, continua) | 

</div>


<br>

<div style="background-color:#fffced; padding:15px;">

**Regla empírica ("68-95-99.7")**:

```{r, echo = F, fig.align='center', fig.height=4.1, fig.width=5}
library(ggplot2)
library(dplyr)
library(ggthemes)

# Parámetros
mu <- 0
sigma <- 1

# Secuencia de valores para la curva
x <- seq(mu - 4*sigma, mu + 4*sigma, length.out = 1000)
df <- data.frame(x = x, y = dnorm(x, mean = mu, sd = sigma))

# Rellenos para cada rango
fill_areas <- list(
  data.frame(x = x[x >= mu - sigma & x <= mu + sigma],
             y = dnorm(x[x >= mu - sigma & x <= mu + sigma], mu, sigma),
             area = "±1σ"),
  data.frame(x = x[x >= mu - 2*sigma & x <= mu + 2*sigma],
             y = dnorm(x[x >= mu - 2*sigma & x <= mu + 2*sigma], mu, sigma),
             area = "±2σ"),
  data.frame(x = x[x >= mu - 3*sigma & x <= mu + 3*sigma],
             y = dnorm(x[x >= mu - 3*sigma & x <= mu + 3*sigma], mu, sigma),
             area = "±3σ")
) %>% bind_rows()

# Valores para las líneas verticales
sd_lines <- data.frame(
  x = c(mu - 3*sigma, mu - 2*sigma, mu - sigma, mu,
        mu + sigma, mu + 2*sigma, mu + 3*sigma),
  label = c("-3σ", "-2σ", "-1σ", "μ",
            "+1σ", "+2σ", "+3σ")
)

# Segmentos horizontales para porcentajes
segments <- data.frame(
  y = c(0.09, 0.05, 0),        # altura donde poner el segmento
  xstart = c(mu - sigma, mu - 2*sigma, mu - 3*sigma),
  xend   = c(mu + sigma, mu + 2*sigma, mu + 3*sigma),
  label  = c("68%", "95%", "99.7%")
)

# Gráfico
ggplot() +
  # Áreas rellenas (las más pequeñas encima de las grandes)
  geom_ribbon(data = filter(fill_areas, area == "±3σ"),
              aes(x = x, ymin = 0, ymax = y, fill = area), alpha = 0.3, show.legend = F) +
  geom_ribbon(data = filter(fill_areas, area == "±2σ"),
              aes(x = x, ymin = 0, ymax = y, fill = area), alpha = 0.4, show.legend = F) +
  geom_ribbon(data = filter(fill_areas, area == "±1σ"),
              aes(x = x, ymin = 0, ymax = y, fill = area), alpha = 0.6, show.legend = F) +
  # Curva
  geom_line(data = df, aes(x = x, y = y), size = 1, color = "white") +
  # Líneas verticales
  geom_vline(data = sd_lines, aes(xintercept = x),
             linetype = "dashed", color = "gray70") +
  # Segmentos horizontales
  geom_segment(
  data = segments,
  aes(x = xstart, xend = xend, y = y, yend = y),
  color = "black",
  linewidth = 1,
  arrow = arrow(ends = "both",    # flecha en ambos extremos <--->
                type = "closed",  # estilo "cerrado" para que sea triangular
                length = unit(0.05, "inches")) # tamaño de las puntas
) +
  geom_text(data = segments,
            aes(x = mu, y = y + 0.02, label = label),
            color = "black") +
  # Personalizar eje x
  scale_x_continuous(
    breaks = sd_lines$x,
    labels = sd_lines$label
  ) +
  scale_fill_manual(values = c("±1σ" = "orange2",
                               "±2σ" = "gold",
                               "±3σ" = "cadetblue3")) +
  labs(
    x = "Desviaciones estándar",
    y = "",
    fill = "Área"
  ) +
  ggthemes::theme_base(base_size = 18) +
  theme(panel.grid = element_blank(),
        axis.text = element_text(color = "black"),
        axis.text.y = element_blank(),
        axis.ticks.y = element_blank(),
        panel.background = element_rect(fill = "white"))


```

- ~68% de los valores dentro de 1 desviación estándar de la media
- ~95% dentro de 2 desviaciones estándar
- ~99.7% dentro de 3 desviaciones estándar

</div>

<hr>


## **Distribución de Poisson**

<div style="background-color:#fffced; padding:15px;">

**Fórmula de la distribución de Poisson**

$$
P(X = k) = \frac{ e^{-\lambda} \lambda^k}{k!}
$$

donde:

- $X$: número de eventos en un intervalo dado  
- $\lambda$: tasa esperada de eventos en ese intervalo  ($n \times p$)
- $k$: número de eventos observados


</div>

<br>

<div style="background-color:#fffced; padding:15px;">

Si la variable aleatoria sigue una distribución de Poisson $X \sim \text{Poisson}(\lambda)$, entonces:

- $\lambda$ representa tanto la media como el parámetro de la distribución: $\mu = \lambda$

- La desviación estándar es: $\sigma = \sqrt{\lambda}$

</div>

<br>

<div style="background-color:#fffced; padding:15px;">


La probabilidad de exáctamente $x$ eventos en $t$ unidades de tiempo es:

$$
P(X = k) = \frac{e^{-\lambda t} (\lambda t)^k }{k!}
$$

En $t$ unidades de tiempo, la media es $\mu = \lambda t$ y desviación estandard $\sigma = \sqrt{\lambda t}$.


</div>

<br>

<div style="background-color:#fffced; padding:15px;">

**Tabla resumen de la distribución de Poisson**

| Símbolo      | Significado    | Expresión |
|:------------ |:-------------- |:--------- | 
| $P(X \le k)$ | “como mucho k” | $P(X \le k)$ | 
| $P(X < k)$   | “menos de k”   | $P(X \le k-1)$ |
| $P(X \ge k)$ | “al menos k”   | $1 - P(X \le k-1)$ |
| $P(X > k)$   | “más de k”     | $1 - P(X \le k)$ | 

</div>

<br>


## **Tabla resumen de las distribuciones**

<div style="background-color:#fffced; padding:15px;">

|                  | Binomial       | Normal       | Poisson      |
|:----------------:|:--------------:|:------------:|:------------:|
| Parámetros       | $n$, $p$           | $μ$, $σ$         |  $λ$            |
| Valores posibles  | $0, 1, ..., n$   | $(-∞, ∞)$      | $0, 1, ..., ∞$ |
| Media             | $np$             | $\mu$            | $\lambda$            |
| Desviación estándard | $\sqrt{np(1-p)}$   | $σ$            | $\sqrt{\lambda}$ ($\sqrt{\lambda t}$)           |

</div>

</hr>


## **Intervalos de confianza**

<div style="background-color:#fffced; padding:15px;">

**Desviación estándar de la distribución muestral [error estándar (SE)]**

$$
\sigma_{\bar{X}} = SE = \frac{\sigma}{\sqrt{n}}
$$

Si solo tienes la desviación estándar muestral, entonces:

$$
SE = \frac{s}{\sqrt{n}}
$$


</div>

<hr>

<div style="background-color:#fffced; padding:15px;">

**Intervalo de confianza (CI)** 

$$
CI = \bar{x} \pm z \times \frac{\sigma}{\sqrt{n}}
$$

donde:

  - $\bar{x}$ = media muestral  
  - $z$ = valor crítico según el nivel de confianza (por ejemplo, 1.96 para 95%)
  - $\sigma/\sqrt{n}$ = error estándar de la media  
  

Cuando estimamos una media poblacional $\mu$, un intervalo de confianza tiene la forma general:

$$
(\bar{x} - m, \bar{x} + m) = \bar{x} \pm m
$$

donde:

- $m$: **margen de error**

El margen de error $m$ se define como:

$$
m=z_{\alpha/2}\times\frac{\sigma}{\sqrt{n}}
$$


A partir de la **media muestral $\bar{x}$** y el **error**, podemos calcular:

$$
IC = (\bar{x} - \text{error}, \bar{x} + \text{error})
$$

donde el error se calcula como:

$$
\text{error} = z_{\alpha/2} \cdot \frac{\sigma}{\sqrt{N}}
$$

- $z_{\alpha/2}$: valor crítico según el nivel de confianza deseado  
- $\sigma$: desviación estándar poblacional  
- $N$: tamaño de la muestra  

Por lo tanto, los límites del IC son:

$$
x_1 = \bar{x} - z_{\alpha/2} \frac{\sigma}{\sqrt{N}}, \quad
x_2 = \bar{x} + z_{\alpha/2} \frac{\sigma}{\sqrt{N}}
$$

</div>

<br>

<div style="background-color:#fffced; padding:15px;">

**Fórmula para el tamaño de la muestra**

$$
N = \left(\frac{z_{\alpha/2} \times \sigma}{\text{error deseado}}\right)^2
$$

</div>


<br>

<div style="background-color:#fffced; padding:15px;">

**Intervalos de confianza unilaterales (*one-sided*)**

- Proporcionan **un límite inferior o un límite superior**, pero **no ambos**.

- Forma general:  

$$
(-\infty, \bar{x} + \text{error}) \quad \text{o} \quad (\bar{x} - \text{error}, \infty)
$$

- Se utiliza **el error estándar (SE)** y un valor $z$ crítico, pero el $z$ **es distinto** que para intervalos bilaterales.  

</div>

<br>

<div style="background-color:#fffced; padding:15px;">

**Estadístico z para una media muestral**

$$
z = \frac{\bar{x} - \mu}{\sigma / \sqrt{n}}
$$

donde:  

- $\bar{x}$ = media muestral  
- $\mu$ = media poblacional bajo $H_0$  
- $\sigma$ = desviación estándar poblacional  
- $n$ = tamaño de la muestra  

</div>

<hr>

## **T-test**

<div style="background-color:#fffced; padding:15px;">


**Tablas resumen para t-test**

| Tipo de t-test | Estadístico t | Grados de libertad (df) | Intervalo de confianza (IC) |
|----------------|---------------|-------------------------|-----------------------------|
| **1 muestra** | $t = \frac{\bar{x}-\mu_0}{s/\sqrt{n}}$ | $n-1$ | $\bar{x} \pm t_{df} \frac{s}{\sqrt{n}}$ |
| **Pareado** | $t = \frac{\bar{x}_{dif}}{s_{dif}/\sqrt{n}}$ | $n-1$ | $\bar{x}_{dif} \pm t_{df} \frac{s_{dif}}{\sqrt{n}}$ |
| **2 muestras independientes** | $t = \frac{\bar{x}_1 - \bar{x}_2}{\sqrt{s^2_1/n_1 + s^2_2/n_2}}$ | $n_1 + n_2 - 2$ | $(\bar{x}_1 - \bar{x}_2) \pm t_{df} \sqrt{s^2_1/n_1 + s^2_2/n_2}$ |

</div>
<br>
<div style="background-color:#fffced; padding:15px;">

| Tipo de t-test                  | Hipótesis nula ($H_0$) | Hipótesis alternativa ($H_A$) |
|---------------------------------|------------------------|-------------------------------|
| **1 muestra**                    | $\mu = \mu_0$          | $\mu \ne \mu_0$               |
| **Pareado**                      | $\mu_{dif} = 0$        | $\mu_{dif} \ne 0$             |
| **2 muestras independientes**    | $\mu_1 = \mu_2$        | $\mu_1 \ne \mu_2$             |


</div>
<br>
<div style="background-color:#fffced; padding:15px;">


| Tipo de test                    | Hipótesis                                    | IC / Zona crítica | Interpretación                                                                                   |
|---------------------------------|---------------------------------------------|-----------------|-------------------------------------------------------------------------------------------------|
| **Bilateral (dos colas)**       | $H_0: \mu = \mu_0$ <br> $H_A: \mu \ne \mu_0$ | $IC = \bar{x} \pm |t_{crit}| \times SE$ | IC simétrico alrededor de $\bar{x}$. Si $\mu_0$ **no está dentro**, se rechaza $H_0$.         |
| **Unilateral (cola derecha)**   | $H_0: \mu = \mu_0$ <br> $H_A: \mu > \mu_0$   | $IC = (\bar{x} - |t_{crit}| \times SE, +\infty)$ | Si límite inferior > $\mu_0$, se rechaza $H_0$.                                                |
| **Unilateral (cola izquierda)** | $H_0: \mu = \mu_0$ <br> $H_A: \mu < \mu_0$   | $IC = (-\infty, \bar{x} + |t_{crit}| \times SE)$ | Si límite superior < $\mu_0$, se rechaza $H_0$.                                                |
</div>
